臺灣屏東地方法院民事判決　　九十一年度訴字第六一號
　　原　　　告　庚○○
　　訴訟代理人　己○○
　　被　　　告　乙○○
　　　　　　　　戊○○○
　　　　　　　　丙○○
　　　　　　　　辛○○○
　　　　　　　　甲○○　　　籍設住台北市○○區○○里○○路○段二九七巷二七號
　　　　　　　　　　　　　　三.
　　　　　　　　　　　　　　.
　　　　　　　　丁○○　　　住.
　　　　　　　　　　　　　　.
右當事人間請求拆屋還地事件，本院判決如左：
    主      文
原告之訴駁回。
訴訟費用由原告負擔。
    事      實
甲、原告方面：
一、聲明：求為判決：被告應將坐落屏東縣高樹鄉○○段三五○之二九地號土地上門
    牌號碼屏東縣高樹鄉舊寮村長美五巷二號之未辦理保存登記之房屋拆除，並將土
    地返還原告。
二、陳述：
（一）緣原告向鈞院民事執行處具狀聲請拍賣被告丙○○所有坐落屏東縣高樹鄉○○
      段三五○之二九地號土地（下稱系爭土地），經鈞院民事執行處以八十九年度
      執字第一一○一五號受理在案，嗣於民國九十年九月十一日進行第三次拍賣時
      ，因無人應買，原告乃以債權人身份依法承受，並經鈞院核發權利移轉證書，
      及辦妥所有權移轉登記而取得系爭土地所有權。
（二）系爭土地上具有門牌號碼屏東縣高樹鄉舊寮村長美五巷二號未辦理保存登記之
      房屋（下稱系爭房屋），鈞院民事執行處於八十九年九十三日查封系爭土地時
      ，系爭房屋即由被告乙○○與戊○○○夫婦二人占有使用。系爭房屋經鈞院民
      事執行處向稅捐機關函查得知，其房屋稅繳納義務人為被告乙○○、辛○○○
      、丙○○、甲○○與丁○○等人之父何榮清，嗣何榮清於六十八年七月二日死
      亡後，系爭房屋由其法定第一順位繼承人包括其妻何廖順息（已於七十九年二
      月十二日死亡），及其子女即被告乙○○、辛○○○、丙○○、甲○○與丁○○等人共同繼承，且因系爭房屋未辦理保存登記而無法辦理所有權移轉登記，
      故未將系爭房屋列為拍賣標的物，而系爭房屋現仍由被告乙○○與戊○○○夫
      婦二人占有使用中。
（三）被告所共有系爭房屋因系爭土地所有權之移轉，屬無法律上正當權源而占有系
      爭土地，原告曾於九十年九月二十八日以存證信函催告被告限期遷離，並於同
      年十月十一日向屏東縣高樹鄉調解委員會申請調解未果，足見被告等人仍執意
      占有系爭土地，爰依民法第一千一百四十八條及第七百六十七條規定，主張繼
      承及無權占有法律關係，請求如聲明所示。
三、對被告抗辯所為陳述：
（一）系爭土地與系爭房屋原均屬何榮清所有，嗣何榮清於六十八年七月二日死亡後
      ，其法定第一順位繼承人包括其妻何廖順息（已於七十九年二月十二日死亡）
      ，及其子女即被告乙○○、辛○○○、丙○○、甲○○與丁○○等人，渠等並
      未依法拋棄繼承，系爭房屋即屬其全體繼承人所有。於前揭執行程序中，原告
      知悉系爭房屋為被告等兄弟姐妹共有，所以撤回對系爭房屋之執行聲請。
（二）依原告所提土地登記簿謄本記載：系爭土地於六十八年間登記為被告丙○○單
      獨所有，嗣於七十二年間被告丙○○以買賣為原因將系爭土地移轉登記與被告
      乙○○等情。被告乙○○辯稱其於五十五年間向其父購買系爭土云云，與被告
      丙○○稱其於七十二年間將系爭土地出賣與被告乙○○云云，顯不相符，如被
      告乙○○已出資向其父購得系爭土地，何以再次向被告丙○○購買之，準此，
      原告認有向地政機關調閱系爭土地之移轉登記相關資料，並命被告提出七十二
      年間買賣契約。
（三）被告辯稱共同繼承系爭房屋有違常理，原告依據社會習俗猜測系爭土地與系爭
      房屋均由被告乙○○單獨繼承，對此原告並無任何證據。又民法第四百二十五
      條之一規定係於八十八年間所增訂，並無溯及既往之特別規定，而系爭土地與
      系爭房屋在此之前已非屬同一人所有，本件自無適用使規定之餘地。再者，被
      告兄弟姐妹共同繼承系爭房屋而無償使用系爭土地，嗣原告取得系爭土地後，
      原告得請求拆除之。
（四）被告乙○○自承系爭房屋於三十九年間興建完畢，參照房屋現況，其建材及建
      築施工方法，應認其屋齡已逾五十年，依高雄市不動產評鑑委員會九十年第二
      次會議記錄顯示，磚塊房屋之使用年限為四十六年，從而，如鈞院仍認應適用
      民法第四百二十五條之一規定，則原告主張因系爭房屋已逾使用年限，以本件
      起訴狀及九十一年八月三十日民事辯論意旨狀之送達為解除租賃關係之意思表
      示，並依民法第七百六十七條規定請求如聲明所示。
四、證據：提出本院不動產權利移轉證書、土地所有權狀、存證信函、調解不成立證
    明書等影本各一件，及土地登記簿謄本一件、繼承系統表一件、戶籍謄本十二件
    、照片影本與現場略圖一件、高雄市不動產評鑑委員會九十年第二次會議記錄一
    件為證。
乙、被告方面：
（一）被告乙○○部分
    1.聲明：求為判決駁回原告之訴。
    2.陳述：
      系爭土地為被告乙○○、辛○○○、丙○○、甲○○與丁○○等人之父何榮
        清所有，何榮清並於三十九、四十年間在系爭土地上興建系爭房屋，於何榮
        清死亡前，其全家人共同居住在系爭房屋，嗣何榮清死亡後，系爭房屋由被
        告乙○○、辛○○○、丙○○、甲○○與與丁○○等人共有。
      系爭房屋由何榮清於三十九、四十年間興建後，未曾改建或增建，迄金爭房
        屋之屋頂、樑柱與四周牆壁均甚完好，現仍由被告乙○○與戊○○○夫婦居
        住中。
    3.證據：提出土地買賣所有權移轉契約書影本一件、照片六件為證
（二）被告戊○○○部分：
      未於最後言詞辯論期日到庭，據其前此所為聲明與陳述如左：
    1.聲明：求為判決駁回原告之訴。
    2.陳述：本件訴訟與伊無關。
（三）被告傳基部分：
      未於最後言詞辯論期日到庭，據其前此所為陳述如左：
      不同意拆除系爭房屋，其父死亡後，系爭房屋由其兄弟姐妹共有，並未約定分
      割系爭房屋。
（四）被告辛○○○、甲○○與丁○○部分：
      未於言詞辯論期日到庭，亦未提出書狀作何聲明與陳述。
丙、本院依職權調閱本院八十九年度執字第一一○一五號民事執行卷宗。
    理      由
一、被告戊○○○、丙○○、辛○○○、甲○○、丁○○等人經合法通知，均未於最
    後言詞辯論期日到場，經核無民事訴訟法第三百八十六條各款所列情形，爰依原
    告之聲請，准由其一造辯論而為判決。
二、本件原告起訴主張：原告於九十年間經由本院民事執行處拍賣程序而取得被告丙○○所有坐落屏東縣高樹鄉○○段三五○之二九地號土地（下稱系爭土地）之所
    有權。惟系爭土地上具有門牌號碼屏東縣高樹鄉舊寮村長美五巷二號未辦理保存
    登記之房屋（下稱系爭房屋）現由被告乙○○與戊○○○夫婦二人占有使用中，
    系爭土地與系爭房屋原同屬被告乙○○、辛○○○、丙○○、甲○○與丁○○等
    人之父何榮清所有，嗣何榮清死亡後，系爭房屋由其繼承人即被告乙○○、辛○○○、丙○○、甲○○與與丁○○等人共同繼承。系爭房屋現因系爭土地所有權
    之移轉，屬無法律上正當權源而占有系爭土地，爰依民法第一千一百四十八條及
    第七百六十七條規定，主張繼承及無權占有法律關係而請求判決如聲明所示等語
    。而被告乙○○、戊○○○、丙○○則以：系爭土地原為被告乙○○、辛○○○
    、丙○○、甲○○與丁○○等人之父何榮清所有，何榮清並於三十九、四十年間
    在系爭土地上興建系爭房屋，於何榮清死亡前，其全家人共同居住在系爭房屋，
    嗣何榮清死亡後，系爭房屋由被告乙○○、辛○○○、丙○○、甲○○與丁○○
    等人共有，迄今系爭房屋之屋頂、樑柱與四周牆壁均甚完好，並由被告乙○○與
    戊○○○夫婦居住中等語。
三、經查，系爭土地原為被告乙○○、辛○○○、丙○○、甲○○與丁○○等人之父
    何榮清所有，何榮清並於三十九、四十年間在系爭土地上興建系爭房屋，嗣何榮
    清於六十八年七月二日死亡後，其法定第一順位繼承人包括其妻何廖順息（已於
    七十九年二月十二日死亡），及其子女即被告乙○○、辛○○○、丙○○、甲○○與丁○○等人共同繼承之。嗣於九十年間原告經本院民事執行處拍賣程序取得
    系爭土地所有權，而系爭房屋現由被告乙○○與戊○○○夫婦居住中等情，為兩
    造所不爭執，並經兩造分別提出土地登記謄本、本院不動產權利移轉證書、土地
    所有權狀、繼承系統表、戶籍謄本與照片等件為證，及經本院依職權調閱本院八
    十九年度執字第一一○一五號民事執行卷宗閱明屬實，尚堪信為真實。復查，依
    原告所提土地登記謄本記載：系爭土地原登記為何榮清所有，嗣於六十九年十月
    一日以繼承為原因，登記為被告丙○○單獨所有，復於七十二年八月十一日以買
    賣為原因，移轉登記為被告乙○○所有等情，參以被告乙○○所提土地買賣所有
    權移轉契約書記載：被告丙○○與乙○○於七十二年六月三十日訂約，約定被告
    丙○○將系爭土地所有權全部出買與被告乙○○，買賣價金為新台幣六萬一千一
    百六十元等情，足認系爭土地登記為被告丙○○單獨所有後，被告丙○○再將之
    出賣與被告乙○○，自無再向地政機關調閱系爭土地之移轉登記相關資料之必要
    ，併此敘明。
四、被告辯稱系爭房屋為被告乙○○、辛○○○、丙○○、甲○○與丁○○等兄弟姐
    妹所共有乙節，為原告於起訴狀及於九十一年月二十七日、同年三月二十日言詞
    辯論期日所同陳，尚堪信為真實。而原告於同年四月十二日與同年六月五日言詞
    辯論期日改稱：被告辯稱共同繼承系爭房屋有違常理，依據社會習俗猜測系爭土
    地與系爭房屋均由被告乙○○單獨繼承云云，復未舉證以實其說，尚難信為真實
    。綜上所述，足認系爭土地與系爭房屋原同屬何榮清，嗣何榮清於六十八年七月
    二日死亡後，由其妻何廖順息（已於七十九年二月十二日死亡），及其子女即被
    告乙○○、辛○○○、丙○○、甲○○與丁○○等人共同繼承而公同共有之，其
    中系爭土地於六十九年間登記為被告丙○○單獨所有，被告丙○○復於七十二年
    八月十一日以買賣為原因而將之移轉登記與被告乙○○，原告再於九十年間取得
    系爭土地所有權，至未辦理保存登記之系爭房屋，迄今由被告乙○○、辛○○○
    、丙○○、甲○○與丁○○等人公同共有。
五、按土地及其土地上之房屋同屬一人所有，而僅將土地或僅將房屋所有權讓與他人
    ，或將土地及房屋同時或先後讓與相異之人時，土地受讓人或房屋受讓人與讓與
    人間或房屋受讓人與土地受讓人間，推定在房屋得使用期限內，有租賃關係。其
    期限不受第四百四十九條第一項規定之限制。前項情形，其租金數額當事人不能
    協議時，得請求法院定之，於八十八年四月二十一日修正公布之民法第四百二十
    五條之一定有明文。復按上開規定之立法理由：土地及房屋為各別之不動產，各
    得單獨為交易之標的，惟房屋性質上不能與土地分離而存在，故土地及其土地上
    之房屋同屬一人所有，而僅將土地或僅將房屋所有權讓與他人，或將土地及房屋
    同時或先後讓與相異之人時，實務上見解（最高法院四十八年台上字第一四五七
    號判例、七十三年五月八日七十三年度第五次民事庭會議決議參照）認為除有特
    別約定外，應推斷土地受讓人默許房屋受讓人繼續使用土地，但應支付相當之代
    價，故其法律關係之性質，當屬租賃，為杜爭議並期明確，爰將其明文化等語。
    再按本院四十八年台上字第一四五七號判例及七十三年度第五次民事庭會議決議
    闡釋「土地及房屋同屬一人」，而將土地及房屋分開同時或先後出賣，應推斷「
    土地承買人」默許「房屋承買人」有繼續使用該土地之租賃關係存在。該所謂「
    土地及房屋同屬一人」固可包括「土地及房屋同屬相同之共有人」及「土地共有
    人數除與房屋相同之共有人外，尚有其他共有人」之情形在內。（參照最高法院
    八十九年度台上字第二八四號判決意旨）。亦即房屋性質上不能與基地使用權分
    離而存在，如將房屋讓予與基地共有人相異之人，或將基地讓予與房屋共有人相
    異之人時，應認基地所有人與房屋所有人就基地成立租賃關係，以調和房屋所有
    人與基地所有人間關係，使原存在之房屋不因基地或房屋所有權之移轉而成無權
    占有，以免基地所有人以所有權之作用，請求將之拆除，致對房屋所有人及社會
    經濟造成不利之影響。查系爭土地與系爭房屋原同屬何榮清所有，嗣何榮清於六
    十八年間死亡後，即由其法定繼承人全體共同繼承而公同共有之，其中系爭土地
    於六十九年間經登記為其法定繼承人中之一人即被告丙○○單獨所有，被告丙○○復於七十二年八月十一日將之移轉登記與其法定繼承人中之一人即被告乙○○
    ，原告再於九十年間取得系爭土地所有權，而未辦理保存登記之系爭房屋，迄今
    由被告乙○○、辛○○○、丙○○、甲○○與丁○○等人公同共有等情已如前述
    ，足認迄至原告於九十年間取得系爭土地所有權之前，惟系爭土地之所有權仍同
    屬系爭房屋之公同共有人之一，亦即系爭土地與房屋仍屬同一人所有，嗣原告於
    九十年間取得系爭土地所有權後，系爭土地始讓予與系爭房屋所有人相異之人，
    亦即系爭土地始讓與他人，從而，本件自有首揭規定之適用。而原告主張民法第
    四百二十五條之一規定係於八十八年間所增訂，並無溯及既往之特別規定，而系
    爭土地與系爭房屋在此之前已非屬同一人所有，本件自無適用使規定之餘地云云
    ，尚非可取。
六、被告辯稱：系爭房屋由何榮清於三十九、四十年間興建後，未曾改建或增建，迄
    今爭房屋之屋頂、樑柱與四周牆壁均甚完好，現由被告乙○○與戊○○○夫婦二
    人居中等情，業據被告提出與所述相符照片為證，並為原告所不爭執，尚堪信為
    真實，足認系爭房屋尚未達不堪使用之程度，自難認其使用期限已屆滿，揆諸上
    開規定意旨，應認系爭土地受讓人即原告與系爭房屋公同共有人即被告乙○○、
    辛○○○、丙○○、甲○○與丁○○間就系爭土地具租賃關係。而原告主張被告
    承系爭房屋於三十九年間興建完畢，其屋齡已逾五十年，依高雄市不動產評鑑委
    員會九十年第二次會議記錄顯示，磚塊房屋之使用年限為四十六年，系爭房屋已
    逾使用年限，以本件起訴狀及九十一年八月三十日民事辯論意旨狀之送達為解除
    租賃關係之意思表示云云，尚非可取。
七、從而，系爭房房基於被告乙○○、辛○○○、丙○○、甲○○與丁○○等人與原
    告間租賃關係占用系爭土地，自有正當法律權源，原告主張被告無權占有系爭土
    地，爰依民法第七百六十七條規定而請求判決如聲明所示云云，於法尚有未合，
    不應准許。
據上論結，本件原告之訴為無理由，並依民事訴訟法第三百八十五條第一項前段、第
七十八條，判決如主文。
中　　　華　　　民　　　國　　九十一　　年　　　十　　　月　　二十二　　日
                                       臺灣屏東地方法院民事第二庭
~B法　　　官　賴秀雯
右為正本係照原本作成。
如不服本判決，應於送達後廿日內，向本院提出上訴狀。
~B法院書記官　滕一珍
中　　　華　　　民　　　國　　九十一　　年　　　十　  　月　　 二十二   日
